臺灣嘉義地方法院民事裁定　九十一年度聲更字第一號
　　聲　請　人　林振邦即祭祀公業林璧晃管理人
　　即異議　人
　　送達代收人　朱素真
右聲請人因提存異議事件，對於本院提存所八十九年十一月二日所為之處分，聲明異
議，本院裁定如左：
    主      文
本院提存所八十九年十一月二日（八九）取字第一一四二號處分，應予撤銷。
准聲請人取回嘉義地方法院提存所七十九年存字第十號之提存物新台幣壹佰貳拾柒萬
貳仟零壹元。
聲請費用由聲請人負擔。
    理      由
一、本件異議意旨略以：嘉義縣政府於民國（下同）七十九年一月六日以祭祀公業林
    璧晃管理人林甲炳為提存物受領人，提存新台幣（下同）一百二十七萬二千零一
    元之地價補償費為清償，並以七十九年度存字第十號提存事件提存在案，而該提
    存款業經嘉義縣政府八九府地權字第一二三四四五號函同意聲請人具領，惟本院
    提存所以該提存物提存已逾十年，依民法第三百三十條規定，提存物屬於國庫為
    由，不許聲請人領取。然該提存物受取人即祭祀公業林璧晃管理人於林甲炳早於
    五十六年一月三日死亡，嘉義縣政府以死者名義清償提存，顯與規定不符，該提
    存係錯誤提存，應屬無效，按提存法第十條規定，不合規定或不應提存者，提存
    所應限期命提存人補正或取回，本案提存所如未查明即准予提存，似有疏失，造
    成逾十年提存款屬於國庫，致無從准許聲請人取提存款，因而提出異議等語。
二、本件嘉義縣政府於七十九年一月六日以祭祀公業林璧晃管理人林甲炳為提存物受
    取人，以本院七十九年度存字第十號提存地價補償費一百二十七萬二千零一元，
    本院提存所於七十九年一月十五日將提存通知書寄至林甲炳之「嘉義縣新港鄉新
    港四四八號」住址，惟遭郵局以住址欠詳退回，經調閱七十九年存字第十號卷查
    明無訛。而林甲炳業於五十六年一月三日死亡，有除戶戶籍謄本在卷可稽，另聲
    請人林振邦為現任之祭祀公業林璧晃管理人，有嘉義縣政府八十九年十月二十五
    日八九府地權字第一二三四四五號函附卷可稽，均堪信為真實，先予敘明。
三、經查：
  （一）按「人之權利能力，始於初生，終於死亡」民法第六條定有明文，故法院提
        存所受理清償提存事件時，如債權人已死亡，即已喪失權利能力，自無從為
        清償提存事件之受取人，以已死亡之債權人為提存物之受取人，即屬提存法
        第十條第二項所規定之不應提存，其所為之提存應屬無效，提存所應依提存
        法第十條第二項規定，命提存人取回提存物，另以該已死亡之受取人之繼承
        人及其他受取人為提存物受取人辦理提存（參照司法院八十六年六月編印登
        記提存法律問題研究第四十一至四十三頁；臺灣高等法院歷年法律座談會彙
        編中冊第七九五至七九六頁之五十七年一月一日臺灣高等法院暨所屬法院五
        十七年度第一次法律座談會）。本件嘉義縣政府於七十九年間，辦理嘉義縣
        新港鄉徵收嘉義縣新港鄉○○段六八三、七七一地號土地補償，因前開土地
        所有權人林甲炳即祭祀公業林璧晃管理人未向嘉義縣政府具領補償費，嘉義
        縣政府乃依土地法第二百三十七條規定向本院提存，嘉義縣政府乃於七十九
        年一月六日以受取人林甲炳即祭祀公業林璧晃管理人名義向本院提存所提存
        現金一百二十七萬二千零一元，並經本院提存所以七十九年度存字第十號准
        許在案，業據本院調取該提存卷核閱無訛。而本件受取人林甲炳已於五十六
        年一月三日死亡之事實，亦有受取人林甲炳之戶籍謄本一件在卷可稽，自此
        林甲炳即已喪失權利能力，嘉義縣政府於七十九年一月六日向本院提存所辦
        理本件提存時，即不得以已喪失權利能力之林甲炳為受取人，惟本件嘉義縣
        政府因未查明受取人林甲炳已經死亡，其繼承人又未向嘉義縣政府陳述受取
        人林甲炳已死亡之事實，致以林甲炳為提存物之受取人，揆諸前揭說明，即
        屬提存法第十條第二項所規定之不應提存，其所為之提存應屬無效，提存所
        應依提存法第十條第二項規定，命提存人即嘉義縣政府取回上開提存物，另
        以該已死亡之受取人林甲炳之繼承人及其他受取人為提存物受取人重新辦理
        提存，始屬合法。
  （二）次按「清償提存之提存人聲請法院提存所返還清償提存物，應自提存之翌日
        起十年內為之，逾期其提存物屬於國庫」及「債權人關於提存物之權利，應
        於提存後十年內行使之，逾期提存物歸屬國庫」，分別為提存法第十五條第
        二項及民法第三百三十條規定定有明文。本件嘉義縣政府於七十九年一月六
        日向本院提存所辦理本件提存時，受取人林甲炳已早於五十六年一月三日死
        亡，已如前述，受取人林甲炳既已死亡而喪失權利能力，自無從向本院提存
        所取回上開提存物，其提存根本無效，從而，十年之期間自無從起算，亦無
        提存法第十五條第二項及民法第三百三十條之規定適用。
   （三）末按「債權之讓與，非經讓與人或受讓人通知債務人，對於債務人不生效
         力。但法律另有規定者，不在此限。受讓人將讓與人所立之讓與字據提示
         於債務人者，與通知有同一效力」為民法第二百九十七條民文規定。本件
         提存事件，依前所述係屬提存法第十條第二項所規定之不應提存，其所為
         之提存應屬無效，提存所應依提存法第十條第二項規定，命提存人即嘉義
         縣政府取回上開提存物，據此，嘉義縣政府對於提存所有取回提存物之請
         求權，現嘉義縣政府於八十九年十二月二十五日以八九府地權字第一二三
         四四五號函同意由祭祀公業林璧晃新任管理人林振邦具領該筆提存款，並
         通知嘉義地方法院提存所，依上揭法規規定，其等業已完成債權讓與通知
         提存所之程序，自應發生債權讓與之效力，聲請人自得居於債權人地位取
         得取回上開提存物之權。
   （四）綜上所述，本院提存所八十九年十一月二日（八九）取字第一一四二號處
         分，應予撤銷；應准許聲請人取回嘉義地方法院提存所七十九年存字第十
         號之提存物新台幣一百二十七萬二千零一元。
四、依提存法第二十條、民事訴訟法第九十五條、第七十八條，裁定如主文。
中　　　華　　　民　　　國　　九十一　　年　    　二　　　月　  一 　 日
~B臺灣嘉義地方法院民事第一庭
~B　　法　官　吳昀儒
右為正本係照原本作成
如對本裁定抗告須於裁定送達後十日內向本院提出抗告狀（應附繕本）
中　　　華　　　民　　　國　　九十一　　年　   　 二　  　月  　一　　日
~B　　書記官　楊國色
